---
title: "Analyse du coefficient de condition de la truite en Occitanie"
author: "OFB - DR Bretagne"
date: "`r format(Sys.time(), 'Le %d %B %Y')`"
output:
  bookdown::html_document2:
    fig_caption: yes
    tab_caption: yes
    number_sections: yes
    global_numbering: yes
    toc: yes
    toc_float:
      toc_collapsed: yes
      toc_depth: 2
    code_folding: hide
params:
  code_espece: "TRF"
  code_region: 76 # Occitanie
  fulton_mini: 0.6
  fulton_maxi: 1.6
  limites_classes_taille: !r c(0, 100, 150, 200, 250, 9999)  
  etiquettes_classes_taille: !r c("<100mm", "100-150mm", "150-200mm", "200-250mm", ">250mm")
---


# Initialisation du projet

## Paramétrages

Le présent document est paramétrable en choisissant les champs de la rubrique `params` de l'en-tête du document R Markdown.

On paramètre aussi la visibilité du code et des différents messages retournés lors de son exécution.

```{r setup, include = FALSE}
knitr::opts_chunk$set(echo = TRUE, warning = FALSE, message = FALSE)
```




## Chargement des packages

```{r}
library(aspe) # traitement des données ASPE
library(aspeQual) # mise en qualité des données ASPE
library(tidyverse) # mise en forme des données
library(mapview) # cartes interactives
library(sf) # analyse spatiale
library(ggridges) # graphiques (surcouche de ggplot2)
library(flextable) # affichage de tables bien présentées
```

## Chargement des données

La fonction `misc_nom_dernier_fichier()` du package `aspe` renvoie le nom du fichier le plus récent dont le nom contient le *pattern* spécifié.

```{r}
# retrieve most recent data files
rdata_tables <-
  misc_nom_dernier_fichier(repertoire = "../../../../raw_data/rdata",
                           pattern = "^tables")

rdata_mei <-
  misc_nom_dernier_fichier(repertoire = "../../../../raw_data/rdata",
                           pattern = "^mei")
# load them
load(rdata_tables)
load(rdata_mei)
```

# Jointures et sélection

On met en correspondance les identifiants des stations, popints de prélèvements, opération, etc. A ce stade le jeu de données est national sans filtre de période.

```{r}
# passerelle de correspondance des identifiants entre tables
passerelle <- mef_creer_passerelle()

passerelle %>% 
  mutate_all(as.character) %>% 
  head() %>% 
  flextable::flextable() %>% 
  set_caption("Quelques lignes de la table de correspondance entre les identifiants des stations (sta_id, pas toujours renseigné), points de prélèvement (pop_id), opération (ope_id), prélèvement individuel (pre_id) et lot (lop_id).")
```

# Sélection de la région

On ne conserve que les opérations des départements de la région et à partir de 2007.

Liste des départements de la région (donnée intégrée dans le package COGiter).

```{r}
# départements de la région
mes_depts <- COGiter::departements %>% 
  filter(REG == params$code_region) %>% 
  pull(DEP) %>% 
  as.character()
```

Départements retenus : `r paste(mes_depts, collapse = ", ")``

On filtre le jeu de données national, sélectionne les variables d'intérêt, puis ajoute les infos département, code sandre etc.

```{r}
passerelle <- passerelle %>%
  mef_ajouter_dept() %>%
  filter(dept %in% mes_depts) %>% # filtrage des départements
  mef_ajouter_ope_date() %>%
  mef_ajouter_lots() %>% 
  mef_ajouter_type_lot() %>% 
  mef_ajouter_esp() %>% 
  mef_ajouter_libelle() %>% 
  select(sta_id:annee, dept, tyl_libelle, esp_code_alternatif, pop_libelle) %>% 
  distinct()
```

```{r}
passerelle %>% 
  head() %>% 
  mutate_if(is.integer, as.character) %>% 
  mutate(ope_date = as.Date(ope_date),
         annee = as.character(annee)) %>%
  flextable::flextable() %>% 
  colformat_int(j = 3, big.mark = " ") %>% 
  colformat_double(j = 4:5, digits = 3) %>% 
  align(j = 1:5, align = "center", part = "all") %>% 
  set_table_properties(layout = "autofit", width = .9) %>% 
  set_caption("Exemple de lignes du tableau de données intermédiaire.")
```


# Mesures individuelles

## Constitution du tableau

Ajout des mesures individuelles.

```{r}
mei <- passerelle %>% 
  mef_ajouter_mei() %>% 
  filter(mei_mesure_reelle == "t",
         tyl_libelle == "N",
         !is.na(mei_taille)) %>% 
  mutate(mei_poids_bis = ifelse(test = is.na(mei_poids),
                            yes = mei_poids_estime,
                            no = mei_poids)) %>% 
  filter(!is.na(mei_poids_bis))
```

Sélection des truites, calcul de Fulton et des classes de taille sur les individus. Les individus avec les coefficients de condition hors norme (intervalle [`r params$fulton_mini`, `r params$fulton_maxi`], paramétrable dans l'en-tête du présent document à la rubrique `params`) sont écartés du jeu de données.

```{r}
data_ind <- mei %>%
  filter(esp_code_alternatif == params$code_espece,
         mei_poids_bis > 0) %>%
  mutate(
    fulton = 100 * mei_poids_bis / (mei_taille / 10) ^ 3,
    classe_taille = cut(
      mei_taille,
      breaks = params$limites_classes_taille,
      labels = params$etiquettes_classes_taille
    )
  ) %>%
  filter(fulton > params$fulton_mini,
         fulton < params$fulton_maxi) %>% 
  left_join(y = point_prelevement %>%
              select(pop_id,
                     pop_altitude)) %>%
  select(
    pop_id,
    pop_libelle,
    dept,
    pop_altitude,
    ope_date,
    annee,
    mei_id,
    mei_taille,
    mei_poids_bis,
    fulton,
    classe_taille
  )
```

```{r}
data_ind %>% 
  head() %>% 
  mutate_if(is.integer, as.character) %>% 
  mutate(ope_date = as.Date(ope_date),
         annee = as.character(annee)) %>%
  flextable::flextable() %>% 
  colformat_int(j = c(4, 9), big.mark = " ") %>% 
  colformat_double(j = 10, digits = 3) %>% 
#  align(j = 1:5, align = "center", part = "all") %>% 
  set_table_properties(layout = "autofit", width = .9) %>% 
  set_caption("Exemple de lignes du tableau de mesures individuelles. Dans la variable `mei_poids_bis`, les vareuls manquantes de `mei_poids` sont remplacées mar `mei_poids_estime` s'il s'agit de lots `N` et que `mei_mesure_reelle` est taggé `t`. C'est `mei_poids_bis` qui sert au calcul de coefficient de condition.")
```

## Résumé 

### Les années d'échantillonnage

```{r, fig.cap = "Nombre d'individus mesurés chaque année."}
resume_data <- data_ind %>% 
  group_by(annee) %>% 
    summarise(n_indiv = n_distinct(mei_id),
              n_points = n_distinct(pop_id)) 

ggplot(data = resume_data,
       aes(x = annee,
           y = n_indiv)) +
  geom_bar(stat = "identity") +
  labs(x = "Année",
       y = "Nombre d'individus mesurés") +
  scale_y_continuous(labels = scales::comma_format(big.mark = ' '))
```


### Les longueurs

```{r, fig.cap = "Distribution des longueurs avec la médiane en pointillés rouges."}
ggplot(data = data_ind,
       aes(x = mei_taille)) +
  geom_histogram() +
#  geom_density(bins = 50)+
  scale_x_continuous(limits = c(0, 400)) +
  scale_y_continuous(labels = scales::comma_format(big.mark = ' ')) +
  geom_vline(xintercept = median(data_ind$mei_taille, na.rm = TRUE),
             col = "red",
             linetype = "dashed") +
  labs(x = "Longueur (mm)",
       y = "Nombre d'individus")
```

>Difficile de distinguer les 0+.


```{r, fig.height = 20, fig.width = 4.5, fig.cap = "Variations interannuelle de la distribution des tailles des individus mesurés (densités de probabilité ; se lit comme un histogramme qui serait lissé)."}
ggplot(data = data_ind,
       aes(x = mei_taille, y = as.factor(annee))) +
  ggridges::geom_density_ridges(quantile_lines = FALSE,
                                alpha = 0.5) +
  scale_x_continuous(limits = c(0, 400)) +
  labs(x = "Longueur (mm)",
       y = "Année")
```




### Les coefficients de condition

```{r, fig.cap = "Distribution des coefficients de condition avec la médiane en pointillés rouges."}
ggplot(data = data_ind,
       aes(x = fulton)) +
  geom_histogram() +
  scale_x_continuous(limits = c(params$fulton_mini, params$fulton_maxi)) +
  geom_vline(xintercept = median(data_ind$fulton, na.rm = TRUE),
             col = "red",
             linetype = "dashed")
```

```{r, fig.height = 20, fig.width = 4.5, fig.cap = "Variations interannuelle de la distribution des coefficients de condition (densités de probabilité ; se lit comme un histogramme qui serait lissé)."}
ggplot(data = data_ind,
       aes(x = fulton,
           y = as.factor(annee))) +
  ggridges::stat_density_ridges(quantile_lines = FALSE,
                                alpha = 0.5) +
  labs(x = "Coefficient de condition de Fulton",
       y = "Année")
```


# Effet année

## Sur toute la région

Calcul, pour chaque combinaison année x classe_taille x département, du coefficient de condition médian.

```{r}
data_mediane_ope <- data_ind %>% 
  group_by(annee, classe_taille, dept, pop_id) %>% 
    summarise(fulton_median = median(fulton, na.rm = TRUE))
```

```{r}
data_mediane_ope %>% 
  head() %>% 
  mutate_if(is.integer, as.character) %>% 
  mutate(annee = as.character(annee)) %>%
  flextable::flextable() %>% 
  colformat_int(j = 3, big.mark = " ") %>% 
  colformat_double(j = 5, digits = 3) %>% 
  align(j = 1:5, align = "center", part = "all") %>% 
  set_table_properties(layout = "autofit", width = .9) %>% 
  set_caption("Exemple de lignes du tableau de données sur les Fulton médians par année, opération et classe de taille.")
```



```{r, fig.cap = "Pour chaque classe de taille, relation entre le coefficient de Fulton médian et l'année. Chaque point représente une opération."}
ggplot(data = data_mediane_ope,
       aes(x = annee,
           y = fulton_median)) +
  geom_point(size = 0.2) +
  geom_smooth(method = "lm", se = FALSE) +
  scale_y_continuous(limits = c(0.8, 1.4)) +
  #scale_x_continuous(limits = c(0, 700)) +
  facet_wrap(facets = vars(classe_taille),
             scales = "free_y") +
  labs(x = "Année",
       y = "Coefficient de condition")
```

## Décliné par département

```{r, fig.cap = "Pour chaque combinaison classe de taille x département, relation entre le coefficient de Fulton médian et l'année. Chaque point représente une opération."}
ggplot(data = data_mediane_ope,
       aes(x = annee,
           y = fulton_median)) +
  geom_point(size = 0.2) +
  geom_smooth(method = "lm", se = FALSE) +
  scale_y_continuous(limits = c(0.8, 1.4)) +
  facet_grid(cols = vars(classe_taille),
             rows = vars(dept),
             scales = "free_y") +
  labs(x = "Année",
       y = "Coefficient de condition")
```

# Lien condition - altitude

## Toutes tailles

```{r, fig.cap = "Pour chaque département, relation entre le coefficient de Fulton médian et l'altitude. Chaque point représente une opération."}
data_ind <- data_ind %>% 
  filter(pop_altitude > 0)

data_mediane_an_ct_dept_alt <- data_ind %>% 
  group_by(annee, dept, pop_id, pop_altitude, classe_taille) %>% 
    summarise(fulton_median = median(fulton, na.rm = TRUE),
              altitude_mediane = median(pop_altitude, na.rm = TRUE)) %>% 
  filter(fulton_median > params$fulton_mini,
         fulton_median < params$fulton_maxi)

ggplot(data = data_mediane_an_ct_dept_alt,
       aes(x = altitude_mediane,
           y = fulton_median)) +
  geom_point(size = 0.2) +
  geom_smooth(method = 'lm') +
  scale_x_continuous(limits = c(0, 700)) +
  facet_wrap(vars(dept), scale = "free") +
  labs(x = "Altitude",
       y = "Coefficient de Fulton médian")
```

## Déclinaison par classe de taille

```{r, fig.cap = "Pour chaque département et chaque classe de taille, relation entre le coefficient de Fulton médian et l'altitude. Chaque point représente une opération."}
ggplot(data = data_mediane_an_ct_dept_alt,
       aes(x = pop_altitude,
           y = fulton_median)) +
  geom_point(size = 0.2) +
  geom_smooth(method = 'lm') +
  scale_x_continuous(limits = c(0, 700)) +
  facet_grid(rows = vars(dept),
             cols = vars(classe_taille),
             scale = "free") +
  labs(x = "Altitude",
       y = "Coefficient de Fulton médian")
```

# Essais de modélisation

On tente ici de tester de potentiels effets de l'année et de l'altitude sur le coefficient de condition.

## Bivariée



### Effet classe de taille


```{r}
data_ind %>% 
  group_by(classe_taille) %>% 
    summarise(n_sites = n_distinct(pop_id),
              n_indiv = n_distinct(mei_id),
              fulton_median = median(fulton, na.rm = TRUE),
              fulton_ecart_type = sd(fulton, na.rm = TRUE)) %>% 
  flextable::flextable() %>% 
  colformat_int(j = 3, big.mark = " ") %>% 
  colformat_double(j = 4:5, digits = 3) %>% 
  align(j = 1:5, align = "center", part = "all") %>% 
  set_table_properties(layout = "autofit", width = .9) %>% 
  set_caption("Table descriptive des valeurs du coefficient de condition, par classe de taille.")
```

  Comparaisons de moyennes dans l'ensemble (ANOVA).

```{r}
anova1 <- aov(fulton_median ~ classe_taille, data = data_mediane_an_ct_dept_alt)

summary(anova1)
```

Il y a un effet classe de taille sur le Fulton moyen (`Pr(>F)` < 5%) => Test post_hoc pour voir quelles classes de taille diffèrent 2 à 2 avec un test de Tukey.

```{r}
tuk <- TukeyHSD(anova1)

tuk$classe_taille %>% 
  as.data.frame() %>%
  mutate(sig = case_when(`p adj` < 0.001 ~ "***",
                         `p adj` < 0.01 ~ "**",
                         `p adj` < 0.05 ~ "*",
                         TRUE ~ ""))
```



### Effet année

L'année est une variable qui caractérise les opérations, non les individus, donc on aggrège les données individuelles avant de tester.

```{r}
data <- data_ind %>% 
  mutate(annee = as.character(annee)) %>% 
  group_by(annee) %>% 
    summarise(n_sites = n_distinct(pop_id),
              n_indiv = n_distinct(mei_id),
              fulton_mediane = median(fulton, na.rm = TRUE),
              fulton_ecart_type = sd(fulton, na.rm = TRUE))

data %>% 
  flextable::flextable() %>% 
  colformat_int(j = 1:3, big.mark = " ") %>% 
  colformat_double(j = 4:5, digits = 3) %>% 
  align(j = c(1, 4, 5), align = "center", part = "all") %>% 
  set_table_properties(layout = "autofit", width = .9) %>% 
  set_caption("Table descriptive des valeurs du coefficient de condition, par année.")
```


```{r}
anova2 <- aov(fulton ~ as.factor(annee), data = data_ind)
summary(anova2)
anova2
```

Anova => Il y a des différences interannuelles dans les coefficients moyens.

Effet linéaire ?
Régression simple

```{r}
lm1 <- lm(fulton_mediane ~ as.integer(annee), data = data)
summary(lm1)
```

On conclut qu'il y a des différences interannuelles significatives sur les coefficients moyens, mais pas de tendance temporelle linéaire.

### Effet de l'altitude

```{r}
data <- data_ind %>% 
  group_by(pop_id, pop_altitude) %>% 
    summarise(pop_altitude = median(pop_altitude, na.rm = TRUE),
              fulton_mediane = median(fulton, na.rm = TRUE))
```


```{r}
modele <- lm(fulton_mediane ~ pop_altitude, data = data)
summary(modele)
```

On a un léger effet simple altitude, avec une tendance à des poissons plus "trapus" en altitude.

## Multiple

```{r}
data <- data_ind %>% 
  group_by(pop_id, pop_altitude, classe_taille, annee) %>% 
    summarise(pop_altitude = median(pop_altitude, na.rm = TRUE),
              fulton_mediane = median(fulton, na.rm = TRUE))
```

```{r}
mod1 <- lm(fulton_mediane~annee+pop_altitude+classe_taille,
           data = data)

summary(mod1)
```



=> Les effets altitude et classe de taille sont confirmés, mais toujours pas d'effet année.


# Graphiques en vrac

```{r}
ggplot(data = data_mediane_an_ct_dept_alt,
       aes(x = classe_taille,
           y = fulton_median)) +
  geom_boxplot()
```


```{r}
ggplot(data = data_mediane_an_ct_dept_alt,
       aes(x = annee,
           y = fulton_median,
           col = classe_taille)) +
  geom_jitter(size = 0.2) +
  geom_smooth()
```



